臺灣高等法院刑事判決　　　　　　100年度交上更(一)字第5號
上　訴　人
即　被　告　彭文明
上列上訴人因公共危險案件，不服臺灣臺北地方法院98年度交訴
字第38號，中華民國98年9月30日第一審判決（起訴案號：臺灣
臺北地方法院檢察署98年度偵字第7180號），提起上訴，經本院
判決後，由最高法院發回更審，本院判決如下：
    主  文
上訴駁回。
    事  實
一、彭文明係計程車司機，為從事駕駛業務之人，於民國98年2
    月2日凌晨4時22分許，駕駛車牌號碼301－CF號營業小客車
    ，沿臺北市○○○路由西往東方向第二車道行駛，行經設有
    行車管制號誌，且劃設有行人穿越道之臺北市○○○路與松
    江路之交岔路口時，本應注意汽車行駛時，行進、轉彎均應
    遵守燈光號誌或交通警察指示，且汽車行經行人穿越道，遇
    有行人穿越時，無論有無交通指揮人員指揮或號誌指示，均
    應暫停讓行人先行通過，竟疏未注意及此，在其行車方向即
    上開交岔路口南京東路由西往東方向之行車管制號誌顯示業
    已顯示為紅燈，禁止通行，不得超越停止線或進入路口之狀
    況下，貿然闖越紅燈，且未禮讓走在行人穿越道上穿越南京
    東路之行人陳素連先行，致其所駕駛之上開營業小客車車頭
    撞及陳素連，使陳素連因此倒地受有左鎖骨骨折之傷害（業
    務過失傷害部分，業經原審判決處有期徒刑5月，上訴後經
    本院上訴審駁回上訴確定）。詎彭文明明知其所駕駛之營業
    小客車肇事致陳素連倒地受傷，竟萌肇事逃逸之故意，未停
    車查看，亦未對陳素連施予必要之救護措施，防止死傷情形
    擴大，旋駕駛上開營業小客車右轉松江路逃逸。適駕車行經
    該處之謝明伸目睹肇事經過，遂駕車緊追彭文明所駕駛之上
    開營業小客車，至臺北市○○路與市○○道口時，記下彭文
    明所駕駛之上開營業小客車車牌號碼後，返回上開肇事現場
    ，將車號提供予在場協助傷者之營業小客車司機曾泰維，員
    警始循線查獲彭文明。
二、案經臺北市政府警察局中山分局報請臺灣臺北地方法院檢察
    署檢察官偵查起訴。
    理  由
壹、程序部分：
    按刑事訴訟法第159條第1項雖規定，被告以外之人於審判外
    之言詞或書面陳述，除法律有規定外，不得作為證據。惟同
    法第159條之5明定：「被告以外之人於審判外之陳述，雖不
    符前4條之規定，而經當事人於審判程序同意作為證據，法
    院審酌該言詞陳述或書面陳述作成時之情況，認為適當者，
    亦得為證據。」、「當事人、代理人或辯護人於法院調查證
    據時，知有第159條第1項不得為證據之情形，而未於言詞辯
    論終結前聲明異議者，視為有前項之同意。」，其立法理由
    在於傳聞證據未經當事人之反對詰問予以核實，乃排斥其證
    據能力。惟當事人如放棄對原供述人之反對詰問權，於審判
    程序表示同意該等傳聞證據可作為證據，此時，法院除認該
    傳聞證據欠缺適當性外，自可承認其證據能力。又當事人、
    代理人或辯護人於調查證據時，知有刑事訴訟法第159條第1
    項不得為證據之情形，卻表示「對於證據調查無異議」、「
    沒有意見」等意思，而未於言詞辯論終結前聲明異議者，應
    視為已有將該等傳聞證據採為證據之同意。經查：本案被告
    及檢察官於本院審判期日，對於下列經本院調查之證據方法
    ，均表示同意作為證據（見本院卷第28至30頁），復於審判
    期日就本院一一提示之前揭證據方法於言詞辯論終結前，均
    亦未就所調查之證據主張有刑事訴訟法第159條第1項不得為
    證據之情形，是參照上開說明要旨，本案經調查之證據，均
    有證據能力，合先敘明。
貳、實體部分：
一、訊據上訴人即被告彭文明矢口否認有何肇事逃逸之犯行，辯
    稱：其當時業已打完羽球返家，並未駕駛上開營業小客車外
    出，既未與被害人陳素連發生交通事故，亦無肇事逃逸情事
    云云。然查：
（一）被告於前開時、地駕車肇事，致告訴人陳素連受傷，被告
      未下車查看告訴人傷勢，亦未採取救護或其他必要措施，
      或向警察機關報告，即駕車離去之事實，已據告訴人陳素
      連於偵查時證稱：98年2月2日早上4點20分左右，我從行
      天宮走出來，走松江路要到光華商場那邊，步行走到臺北
      市○○○路口時，遭不明車輛撞到，左手鎖骨受傷，撞我
      的計程車司機沒有下車處理，我朋友跟我說肇事超輛撞到
      我就走開了等語明確（見偵查卷第55頁），核與目擊證人
      謝明伸於警詢、偵查及本院審理時證稱：我當時上班駕駛
      計程車剛好行經該處停紅燈，我聽到一聲撞擊聲，看見南
      京東路與松江路口南京東路上之西往東有二位老太太被一
      輛計程車撞擊後跌坐在地上，對方（指被告所駕車輛）停
      留10秒多隨即在南京東路上西往東方向右轉松江路逃逸，
      我案發後看到對方肇事逃逸立即驅車向前追緝，一直追到
      市○○道與松江路口附近，所以非常確定肇事車輛是黃色
      計程車，車號是301－CF日產營業小客車，並當場記下肇
      事車輛之車號返回案發地點將車號交給被害老太太等語（
      見偵查卷第12至13頁）；當時我是開計程車，在松江路上
      北往南等紅燈，突然看到右前方有一台計程車撞到2個路
      人，肇事那台計程車應該是要搶黃燈，車速我沒有注意，
      是聽到撞擊聲才看到，計程車應該是車前撞到路人後然後
      變成我這邊是綠燈，肇事車輛就紅燈右轉，我順勢去追，
      有記下那台車號，我就回來把車號給被害人，肇事計程車
      是走最內線，最靠近公車車道的車道等語（見偵查卷第62
      至63頁）；於本院更審時證稱：我當時駕車是在松江路北
      往南，未過南京東路，那時候號誌要變換，我是變換到紅
      燈，我是停在第一排，所以才看到，看到壹台計程車撞到
      二個路人，我看到的是計程車在行人穿越道撞到路人，他
      是從南京東路西往東的方向，撞到路人之後他就右轉往松
      江路北往南方向離開。我的燈號變綠燈，就開過去看，我
      看到行人是二個老太太就趕快開車去追，我是追到長安東
      路與市○○道中間，我抄到車號，於是就掉頭回來，看二
      個老太太怎麼樣，壹個已經站起來壹個在地上，於是就將
      車號交給傷者，我只有追到肇事小客車後方，抄到車牌，
      沒有看到駕駛，當時我的車子跟他很近，應該不會抄錯，
      因為二車很近，他的車子是NISSAN1800ＣＣ的，即是偵查
      卷第25頁照片上的這款車等語（見本院更一審卷第27至28
      頁）及另名目擊證人曾泰維於警詢、偵查及本院更審時證
      稱：我在有現場目擊，當時我在松江路與南京東路的南京
      東路上西往東方向停紅燈，看見路口松江路北往南方向有
      2 位老太太被一輛計程車撞擊後跌坐在地，對方在南京東
      路上西往東方向右轉松江路逃逸，我沒有記住車號，該車
      是日產，後保險桿有點髒，警方提示車號301-CF號營業小
      客車照片，該車就是涉嫌於上述地點肇逃之車輛沒錯等語
      （見偵查卷第16至17頁）；我開車行經南京東路剛好在那
      裡等紅燈，我走最外線是第一部車，我看到是因為靠近中
      間公車道那邊，有一台跟我同方向計程車還在等紅燈時，
      突然加速右轉往松江路開，有一個人倒在地上，有一台計
      程車去追他，追他計程車在10分鐘內很快就回來，跟我講
      車號，我就去警局作筆錄，我可以確定該部計程車車型，
      車牌沒有看見等語（見偵查卷第55至56頁）；本件車禍發
      生當時我有在現場，我在最外側，開計程車在南京東路上
      ，那時候等紅燈，我看到內側車道有事故，看到一部計程
      車撞到行人，計程車在最內側應該想要左轉，撞到人之後
      馬上就右轉，他車子在最內側，當時是凌晨，還沒有綠燈
      就紅燈右轉，該車右轉之後我就不知道了，我看到有一部
      計程車去追他，後來該部計程車又回到現場，並且寫車牌
      號碼給我，後來我有告訴警察等語（見本院更一審卷第27
      頁）情節大致相符，復參酌證人謝明伸、曾泰維與被告及
      證人陳素連間，彼此互不相識，業據證人謝明伸、曾泰維
      陳明在卷，且均係因駕車行經上開肇事路口，偶然目睹被
      告肇事、駕車逃逸經過之駕駛人，衡情要無為迴護證人陳
      素連，而故意設詞構陷被告之可能，上開所證各節自屬客
      觀可採，並有臺北市政府警察局中山分局交通分隊交通事
      故談話紀錄表、現場圖、補充資料表、道路交通事故調查
      報告表（一）、（二）、肇事現場照片4張、301-CF營業
      小客車照片7張及車籍查詢基本資料各1份在卷可稽（見偵
      查卷第25至28頁、第34頁、第38至42頁、第46至49頁），
      而告訴人陳素連因本件車禍受有左鎖骨骨折之傷害，亦有
      馬偕紀念醫院（臺北院區）乙種診斷證明書1份、受傷照
      片2張附卷可按（見偵查卷第23至24頁），上開事實已足
      堪認定。
（二）被告雖以前詞置辯，惟查：
  １、經核證人即被告之配偶阮玉珮於原審審理時證稱：被告平
      日駕駛上開營業小客車外出載客營業或與友人打羽球後返
      家之時間，未曾有超過凌晨2時許返家之情形，被告向渠
      陳稱本件交通事故發生時，正與友人聊天、吃飯等情（見
      原審卷第22頁反面、第23頁），與被告於原審審理時所供
      述：「（你有無與你太太說對方告肇事的時間你是在哪裡
      ？）沒有。」、（你是否與你太太說肇事的時間你是在跟
      朋友吃飯？）沒有。」、「（肇事的時間你有無在家裡？
      ）有。」、「（你從來都沒有在凌晨4點多的時候都還在
      外面的情形嗎？）有。」、「（所以你如果只是從肇事時
      間凌晨4點22分，你沒有辦法判斷你當時是否有在開車？
      所以你有時候凌晨4點還是會開車？）對，可是很少。」
      （見原審卷第24頁、第25頁反面、第26頁）等情明顯不一
      致。參以被告於案發後旋於98 年2月13日接受員警通知前
      往警局製作筆錄，於該次警詢筆錄製作時，經警詢問案發
      時（即98年2月2日4時22分許）人在何處作何事時，被告
      僅回答「我不確定在何處」、「我平時習慣在台北市中山
      區○○○路和光復南路附近搭載客人」，員警進一步詢問
      有無相關證據提供警方佐證你於案發當時未出現在車禍現
      場等情時，被告答稱「沒有」等語（見偵查卷第20至21頁
      ），可見被告於距離案發時間較接近、記憶較清晰之時，
      除未提出不在場之證據外，亦完全未提及肇事當日凌晨已
      與球友打完羽球返家，並未外出之情，反供稱「不確定在
      何處」、「平時習慣在路上搭載客人」，其嗣於原審審理
      時始供稱車禍當時並未駕駛上開營業小客車外出營業，業
      已打完羽球返家云云，顯與前揭事理有違。況車號301-CF
      號營業小客車僅供被告駕駛營業，無其他人與被告輪流駕
      駛該車營業，且該車在本件事故發生時，亦未遭竊一節，
      亦經被告於原審、本院更審時坦認在卷（見原審卷第12頁
      反面、本院更審卷第31頁）。是以，證人阮玉珮上開所證
      ，顯係迴護被告之詞，不足採信。
  ２、又本院前審依被告之聲請傳喚證人陳國文到庭證稱：我與
      被告是一起打羽球的球友。認識7、8年，98年2月1日晚間
      農曆初七晚間我們一起打球，當天下午大約6點多至8點，
      在永吉國小羽球館打球，打完球之後我們一起吃飯，至11
      點多結束各自回家，當天在場有在庭的被告與蘇豐壕，當
      天被告騎腳踏車前往，98年2月2日凌晨5點24分左右，被
      告有打電話給我，問我打給他做什麼？前一天打完球之後
      我先回家洗澡，再打電話問被告在哪裡吃飯，但是他沒有
      接電話。所以他在5點多回我電話，我告訴他是要問他去
      哪裡吃飯，現在已經沒有事了，不記得當天去何地、何餐
      廳吃飯，當天我約9點左右去吃飯，約7、8個人，吃到11
      點多，只有我回家洗澡，所以他們先過去等語（見本院上
      訴審卷第40至41頁）；證人蘇豐壕到庭證稱：與被告是羽
      毛球球友，98年2月1日晚間我在永吉國小打羽毛球，我大
      約5點半到6點到，打到晚上8點，之後我們會去聚餐，打
      完球之後陳國文有先，他先回家洗澡，之後我們去聚餐至
      約11點左右結束，當天包含被告大約8至10人去聚餐，當
      天被告騎腳踏車到場、離開。聚餐後就沒有再聯絡，陳國
      文洗完澡後有再到餐廳聚餐，陳國文約8點多到，吃完飯
      後一起離開，當天你們到何地、何餐廳聚餐，時間太久不
      記得了等語（見本院上訴審卷第41頁），是縱認證人陳國
      文、蘇豐壕前開所證述之內容屬實，充其量僅能證明被告
      確有於98年2月1日晚上11時前間有與證人陳國文、蘇豐壕
      等人打球、聚會，惟依上開證人所述彼等聚餐至當日晚間
      11 時許即已結束離去，尚並無法證明被告於本案肇事當
      時並未駕車行經肇事地點之情，而無上開肇事逃逸之行為
      ，是證人陳國文、蘇豐壕上開之證詞並不足為被告有利之
      認定。
  ３、本院前審依被告之聲請函查臺北市政府警察局中山分局，
      調閱臺北市○○○路與松江路交叉口被告彭文明與陳素連
      車禍地點或週邊銀行之監視錄影帶，惟經臺北市政府警察
      局中山分局以98年11月23日北市警中分刑字第0983465470
      0號函覆略以：經查車禍肇事地點及週邊銀行共設有編號
      01至20號20支監視器鏡頭，編號01至19鏡頭均無法攝錄到
      道路影像資料，其中編號20號鏡頭係監視道路車輛往來情
      形之監視器鏡頭，係屬「捷運工程局松江南京工務所」所
      有，惟其影像資料只保存3個月，故已無98年02月02日04
      時至06時之監視器影像資料提供等語在卷可按，有上開函
      文在卷可查（見本院上訴審卷第25至28頁），亦難採為有
      利被告之認定。
（三）綜上各情，被告辯稱其在本件交通事故發生時，業已打完
      羽球返家，並未駕駛上開營業小客車外出，未與證人陳素
      連發生交通事故，亦無肇事逃逸情事云云，顯屬避就卸責
      之詞，不足採信。本案事證明確，被告肇事逃逸犯行堪予
      認定，應依法論科。
二、另按刑法第185條之4之駕駛動力交通工具肇事致人死傷而逃
    逸罪之立法目的，乃為維護交通，增進行車安全，促使當事
    人於事故發生時，能對被害人即時救護，減少死傷，以保護
    他人權益並維護社會秩序。且其立法精神在於交通事故一旦
    發生，而有發生人員傷亡之情況下，不論是撞人或被撞，或
    是因其他事故而造成死傷，只要是在駕駛動力交通工具過程
    內所發生者，參與這整個事故過程的當事人皆應協助防止死
    傷之擴大，蓋如駕駛人於事故發生後，隨即駕車逃離現場，
    不僅使肇事責任認定困難，更可能使受傷之人喪失生命或求
    償無門。是該罪之成立只以行為人有駕駛動力交通工具肇事
    ，致人死傷而逃逸之事實為已足，至行為人之肇事有否過失
    ，則非所問（最高法院96年台上字第3831號判決同此意旨）
    。經查，本件車禍之發生係肇因於被告駕駛前開營業小客車
    行經肇事路口之行人穿越道時，違規闖越紅燈且不依規定禮
    讓行人優先通行，因而撞及證人陳素連，致證人陳素連受有
    傷害，且本件車禍既係因被告駕駛行為所引致，被告對此自
    負有協助防止被害人等死傷之義務，不因被告對於本件車禍
    之發生是否有故意或過失而有差異。又以被告在上開時、地
    駕車肇事後，眼見證人陳素連業已倒地受傷，未下車察看或
    報警處理，旋即駕車加速右轉逃離現場之舉，其主觀上有肇
    事逃逸之故意，至為灼然。核被告彭文明所為，係犯刑法第
    185條之4之駕車肇事逃逸罪。
三、原審以被告犯肇事逃逸罪，事證明確，適用刑法第185條之4
    規定，並審酌本件交通事故之發生，全係肇因於被告違規闖
    越紅燈及行經行人穿越道時疏未注意禮讓行人即告訴人陳素
    連優先通行之過失行為，告訴人陳素連所受傷害情形，尚非
    甚重，被告迄今尚未與告訴人陳素連達成民事和解，賠償告
    訴人陳素連之損害，以及犯後飾詞狡辯，不知悔改之態度等
    一切情狀，就肇事逃逸部分量處有期徒刑十月。經核其認事
    用法並無違誤，量刑亦稱妥適。被告上訴意旨仍執前詞否認
    有肇事逃逸之犯意云云。惟查，被告所辯各節不足採信，業
    如前述，其仍執陳詞否認犯罪，依諸前揭各節說明並無理由
    ，另考量被告肇事後，未曾下車探視告訴人或報警處理或叫
    救護人送被害人就醫，反而駕車離去，如非目擊證人抄下其
    車號，實難以追查，足徵表其欠缺守法之觀念，行為甚為可
    訾，且犯罪後於均矢口否認犯行，迄今仍未賠償被害人分文
    等情狀，亦無減輕被告刑責之事由。綜上，本件被告上訴意
    旨指摘原判決不當為無理由，應予駁回。
據上論斷，應依刑事訴訟法第368條，判決如主文。
本案經檢察官黃朝貴到庭執行職務。
中    華    民    國   100    年    6     月    28    日
                  刑事第十八庭審判長法  官   吳鴻章
                                    法  官   曾淑華
                                    法  官   汪梅芬
以上正本證明與原本無異。
如不服本判決，應於收受送達後10日內向本院提出上訴書狀，其
未敘述上訴之理由者並得於提起上訴後10日內向本院補提理由書
（均須按他造當事人之人數附繕本）「切勿逕送上級法院」。
                                    書記官   劉寶鈴
中    華    民    國   100    年    6     月    28    日